臺灣高雄地方法院民事判決
111年度雄小字第1700號
原      告  勞動部勞工保險局

法定代理人  陳琄	    
訴訟代理人  馬明豪  
            吳鎮州  
被      告  財政部國有財產署南區分署即郭明哲之遺產管理人

法定代理人  黃莉莉  
訴訟代理人  李玉敏  
複  代理人  丁維儀  
上列當事人間請求清償借款事件，本院於民國111年8月23日言詞
辯論終結，判決如下：
    主      文
被告應於管理被繼承人郭明哲之遺產範圍內給付原告新臺幣壹拾
萬元，及自民國一○六年一月十三日起至清償日止，按週年利率
百分之三點七二五計算之利息。
原告其餘之訴駁回。
訴訟費用新臺幣壹仟元由被告於管理被繼承人郭明哲之遺產範圍
內負擔。
本判決第一項得假執行；但被告如以新臺幣壹拾萬元為原告預供
擔保後，得免為假執行。
    事實及理由
一、原告法定代理人原為鄧明斌，於民國111年4月18日變更為陳
    琄，有111年4月18日院授人培字第1113025038號行政院令可
    稽（見本院卷第51頁），陳琄並於111年6月10日具狀聲明承
    受訴訟（見本院卷第49頁），於法並無不合，應予准許。
二、原告主張：訴外人即被繼承人郭明哲（歿於民國109年5月16
    日）於97年1月25日向原告申辦勞工紓困貸款（委託臺灣土
    地銀行股份有限公司承辦，下稱臺灣土地銀行），借款新臺
    幣（下同）10萬元，約定借款期間自97年1月30日起至100年
    1月30日止，貸款償還方式：前6個月按月付息不還本，自第
    7個月起按月平均攤還本息。利息按中華郵政股份有限公司2
    年期定期儲金未達500萬元機動利率加年息1％機動計息（目
    前為3.725％），自第7個月起，如借款人上月依約定時間及
    金額正常繳款者，則當月利率按約定利率減0.5％，如未正常
    繳款者，當月利率即回復為原約定利率。詎郭明哲自97年7
    月30日償還利息310元後，即未再繳款，尚欠本金100,000元
    及自97年7月30日起算之利息未還。又郭明哲死亡後，其繼
    承人均已拋棄繼承，故由臺灣嘉義地方法院（下稱嘉義地院
    ）以109年度司繼字第64號裁定選任被告擔任其遺產管理人
    ，則被告應於管理郭明哲之遺產範圍內就郭明哲之債務負清
    償責任。為此，爰依貸款契約、消費借貸之法律關係及民法
    第1179條規定，提起本件訴訟等語。並聲明：被告應於管理
    郭明哲之遺產範圍內給付原告100,000元，及自97年7月30日
    起至清償日止，按週年利率3.725％計算之利息。
三、被告則以：被告經嘉義地院109年度司繼字第64號裁定選任
    為郭明哲之遺產管理人，該裁定於109年11月26日確定，嗣
    經嘉義地院以110年度司家催字第21號裁定准對郭明哲之債
    權人及受遺贈人為公示催告程序，嘉義地院於110年6月7日
    公告揭示，公告期限至111年8月7日屆滿，原告未於上開期
    限內向被告申報債權。又依民法第1181條規定，遺產管理人
    非於第1179條第1項第3款所定期間屆滿後，不得對被繼承人
    之任何債權人或受遺贈人，償還債務或交付遺贈物。故被告
    在公示催告期間屆滿前無從清償債務，於公示催告期間自不
    應負遲延責任。又原告本件請求之利息，於106年1月20日前
    之部分均已罹於消滅時效等語，資為抗辯，並聲明：原告之
    訴駁回。
三、經查，原告主張之前揭事實，業據其提出勞工紓困貸款契約
    書、放款帳務交易明細表、中華郵政定儲利率表、嘉義地院
    109年度司繼字第64號民事裁定為憑（見本院卷第11、69、1
    3、17至19頁），且為被告所不爭執，堪信為真實。
四、本院之判斷：
  ㈠按民法第1181條原規定：「繼承人之債權人或受遺贈人，非
    於第1179條第1項第3款所定期間屆滿後，『不得請求清償債
    權』或交付遺贈物。」，嗣於74年6月3日修正為：「遺產管
    理人非於第1179條第1項第3款所定期間屆滿後，不得對被繼
    承人之任何債權人或受遺贈人，償還債務或交付遺贈物。」
    ，並刪除原有「債權人不得請求清償債權」之規定；參酌其
    立法理由為：「本條立法意旨，應在限制遺產管理人，而不
    在限制債權人或受遺贈人行使請求權，蓋清償債務及交付遺
    贈物，原為繼承人之義務，遺產管理人不過因繼承人之有無
    不明代為履行義務耳。爰予修正之，使與本法第1158條之規
    定，前後一致。」，可知民法第1181條限制於公示催告期間
    屆滿前不得償還債務，立法意旨是避免遺產管理人先清償某
    些債權人而影響其他債權人權利，俾維持債權人公平受償之
    機會，並非債權人行使權利之限制，若因原欠債之被繼承人
    死亡，而使債權人遭受利息等損失，欠缺正當性。參諸破產
    法第103條將破產宣告後之利息列除斥債權，及消費者債務
    清理條例第29條，就裁定開始更生或清算程序後所生之利息
    列劣後債權等規定，均仍算利息。因民法對遺產繼承採概括
    繼承有限責任，民法第1157條乃規定法院應依公示催告程序
    命被繼承人之債權人於一定期限內報明債權，而債務人之繼
    承人為公示催告期間強制執行程序並不停止，則因法定繼承
    人均拋棄繼承而選任遺產管理人為公示催告期滿前之遲延自
    仍應負責（臺灣高等法院暨所屬法院109年法律座談會民事
    類提案第7號法律問題研討結果參照），是以債務人之繼承
    人若均拋棄繼承或無人繼承時，遺產管理人在管理之遺產範
    圍內，仍負有清償遲延利息之義務。被告雖辯稱其於111年8
    月7日公示催告期間屆滿前，不得償還本件債務，故公示催
    告期間屆滿前之遲延給付，不可歸責於被告，被告於此期間
    自不應負遲延責任等語，然依前揭說明，被告於公示催告期
    間內仍應負遲延責任，要無得免除責任以致債權人蒙受損失
    之理，是被告此部分所辯難認可採，其仍應於管理郭明哲之
    遺產範圍內，清償郭明哲死亡後發生之遲延利息，不因有為
    公示催告而有異。
　㈡次按被繼承人之債權人或受遺贈人，不於第1179條第1項第3
    款所定期間內為報明或聲明者，僅得就賸餘遺產，行使其權
    利，民法第1182條定有明文。經查，被告前聲請公示催告債
    權人及受遺贈人報明債權，經嘉義地院110年度司家催字第2
    1號裁定准予公示催告並於110年6月7日公告乙節，有該民事
    裁定及公告查詢結果在卷可考（見本院卷第83至85頁）。又
    本件原告於111年1月12日向本院聲請對被告核發支付命令（
    見本院卷第7頁收文章戳），經本院於111年1月17日核發111
    年度司促字第986號支付命令，該命令並於111年1月20日送
    達被告（見本院卷第27頁送達證書），已向被告報明債權，
    並未逾債權陳報之期間，是依民法第1182條反面解釋，原告
    請求被告在管理郭明哲之遺產範圍內，清償系爭欠款本息，
    即有理由。
　㈢惟按利息、紅利、租金、贍養費、退職金及其他1年或不及1
    年之定期給付債權，其各期給付請求權，因5年間不行使而
    消滅；時效完成後，債務人得拒絕給付，民法第126條、第1
    44條第1項分別定有明文。經查，本件原告係於111年1月12
    日向本院聲請對被告核發支付命令，並因被告異議視為提起
    本件訴訟而依法中斷時效，因此自支付命令聲請日期往前回
    溯5年，即106年1月12日以前之利息債權已罹於5年之時效，
    是被告自得拒絕給付106年1月12日以前之利息。
　㈣原告雖主張依勞工保險條例第29條第6項第3款規定，本件原
    告請求無消滅時效之適用等語。然按被保險人有未償還第67
    條第1項第4款之勞工保險基金對於被保險人之貸款本息者，
    於被保險人或其受益人請領保險給付時逕予扣減之。前項未
    償還之貸款本息，不適用下列規定，並溯自中華民國92年1
    月22日施行：……三、其他法律有關請求權消滅時效規定，勞
    工保險條例第29條第5項、第6項固有明文。惟觀其立法理由
    ，係因於民國92年1月20日修正時，於第1項增列「但被保險
    人有未償還第67條第1項第4款之貸款本息者，應以被保險人
    或其受益人領取之保險給付抵銷之」規定，係供作被保險人
    如有未償還貸款而發生保險給付時之抵銷依據，其立法意旨
    已有意排除請求權消滅時效之適用，惟未為具體明確規定致
    生疑義，為求明確周延，爰於98年11月25日修正條文時，將
    第1項但書移列為第3項（即現行條文第5項），並將抵銷一
    詞修正為扣減。足見勞工保險條例第29條第6項規定要與勞
    工保險基金紓困貸款債權之請求權消滅時效無涉，乃於被保
    險人有貸款尚未償還而發生保險事故得領取保險給付，自保
    險給付扣減貸款本息時，始排除貸款請求權消滅時效規定之
    適用。此亦與該條規定及同條例第67條第1項第4款係國家機
    關為照顧弱勢民眾，而提供貸予勞保相關費用之貸款予被保
    險人之目的相符。是有關勞工保險基金紓困貸款債權之請求
    權消滅時效，仍應回歸民法相關規定處理。經查，郭明哲於
    生前尚積欠本件貸款債務未償還，然本件並未有發生保險事
    故而得領取保險給付之情事，核與前揭所述「被保險人有貸
    款尚未償還而發生保險事故得領取保險給付，自保險給付扣
    減貸款本息」之情形並不相符，揆諸上開說明，自無勞工保
    險條例第29條第6項第3款之適用，原告此部分主張，容有誤
    會，而難採信。
五、綜上所述，原告依貸款契約、消費借貸之法律關係及民法第
    1179條規定，請求被告於管理郭明哲之遺產範圍內給付100,
    000元，及自106年1月13日起至清償日止，按年息3.725％計
    算之利息，為有理由，應予准許。逾此範圍之請求，為無理
    由，應予駁回。
六、本件原告勝訴部分係適用小額訴訟程序所為被告敗訴之判決
    ，依民事訴訟法第436條之20規定，就原告勝訴部分應依職
    權宣告假執行。並由本院依民事訴訟法第392條第2項之規定
    ，依職權宣告被告為原告預供擔保，得免為假執行。
七、本件事證已臻明確，兩造其餘攻擊防禦方法及所提證據，核
    與判決結果不生影響，爰不逐一論述，併此敘明。
八、訴訟費用負擔之依據：民事訴訟法第79條。　
中　　華　　民　　國　　111 　年　　9 　　月　　6 　　日
                  高雄簡易庭　法　官  陳安信
以上正本係照原本作成。
如對本判決上訴，須於判決送達後20日內向本院提出上訴狀，並
須表明原判決所違背之法令及其具體內容與依訴訟資料可認為原
判決有違背法令之具體事實之上訴理由。（均須按他造當事人之
人數附繕本）。
民事訴訟法第436條之24第2項：對於本判決之上訴，非以違背法
令為理由，不得為之。
中　　華　　民　　國　　111 　年　　9 　　月　　6 　　日
                              書記官  蔡妮君